臺灣高等法院高雄分院民事判決　　　　　94年度家上字第56號
上　訴　人　戊○○
法定代理人　甲○○
訴訟代理人　蔡晉祐律師
上　訴　人　乙○○
上　訴　人　丙○○
上　訴　人　丁○○
共同訴訟代理人
　　　　　　劉思龍律師
上列當事人間因酌給遺產事件，對於民國94年5 月4 日臺灣高雄
地方法院93年度家訴字第122 號第一審判決各提起上訴，上訴人
戊○○並為訴之追加，本院於94年10月20日辯論終結，茲判決如
下：
    主  文
上訴人戊○○之上訴及追加之訴均駁回。
上訴人乙○○、丙○○、丁○○之上訴駁回。
第二審訴訟費用由上訴人各自負擔。
上訴人戊○○追加之訴之假執行聲請駁回。
  事實及理由
一、上訴人戊○○起訴主張：上訴人戊○○為訴外人林桂玉之母
    ，前因跌倒受傷，致記憶力衰退、四肢無力，無法自理生活
    ，經台灣高雄地方法院以93年度禁字第113 號民事裁定宣告
    為禁治產人，並以上訴人戊○○之子甲○○為監護人。林桂
    玉於民國93年2 月23日死亡，上訴人乙○○為林桂玉之夫，
    上訴人丙○○、丁○○為林桂玉之子，繼承林桂玉之遺產，
    而上訴人戊○○為林桂玉生前繼續扶養之人，林桂玉死亡後
    ，因召開親屬會議有困難，致無法酌給遺產。林桂玉之遺產
    包括其所有之房地及死亡前寄託上訴人乙○○、丙○○、丁
    ○○之現金新台幣（下同）520 萬元及撫卹金1,743,470 元
    、勞工保險死亡給付147 萬元。又上訴人住博愛老人養護中
    心，積欠51,000元未付，經送往長庚醫院住院，每月費用為
    63,000元，出院後擬轉往鴻安養護中心照顧，每月需支付安
    養費用及生活必需品共58,790元，依上訴人戊○○之平均餘
    命為14年計算，上訴人戊○○所需費用為7,634,120 元，另
    上訴人需植牙、補牙、義齒費用共約1,885,000 元、殯葬費
    用531,400 元，爰依民法第1149條規定，請求命上訴人乙○
    ○、丙○○、丁○○應連帶給付上訴人戊○○500 萬元之判
    決。並於本院聲明及追加起訴聲明：（一）原判決不利於上
    訴人戊○○部分廢棄。（二）上訴人乙○○、丙○○、丁○
    ○應再給付443 萬元及自起訴狀繕本送達之翌日起至清償日
    止，按年息5%計算之利息。（三）願供擔保請准宣告假執行
    。答辯聲明：上訴人乙○○、丙○○、丁○○之上訴駁回。
二、上訴人乙○○、丙○○、丁○○則以：上訴人戊○○並非受
    林桂玉生前扶養之人，林桂玉生前支付上訴人戊○○安養費
    用，係以上訴人戊○○存放於林桂玉處之存款支付。又林桂
    玉之遺產並不包括死亡前2 年內贈與之現金520 萬元及撫卹
    金1,743,470 元、勞保死亡給付147 萬元。上訴人戊○○為
    低收入戶，可申請公費安養，且上訴人戊○○之上開費用，
    係林桂玉死亡後所發生之費用，並非上訴人戊○○所受扶養
    之程度，且遺產之酌給，以不超過特留分即遺產之4 分之1
    為適當等語。並於本院聲明：（一）原判決不利於上訴人乙
    ○○、丙○○、丁○○部分廢棄。（二）上開廢棄部分，上
    訴人戊○○在第一審之訴駁回。答辯聲明：上訴人戊○○之
    上訴駁回。
三、兩造不爭執事項：
（一）上訴人戊○○為林桂玉之母，因記憶力衰退、四肢無力，
      無法自理生活，經台灣高雄地方法院於93年5 月27日以93
      年度禁字第113 號民事裁定宣告為禁治產人，並由其子甲
      ○○擔任監護人，林桂玉於93年2 月23日自殺身亡，上訴
      人乙○○、丙○○、丁○○分別為林桂玉之夫及子女，均
      未拋棄繼承或限定繼承，均繼承林桂玉之遺產，林桂玉死
      亡後，雖曾由甲○○寄發存證信函予親屬會議成員請求召
      開親屬會議酌給遺產，然親屬會議成員均置之不理，致召
      開親屬會議有困難。
（二）林桂玉之父林文與戊○○並未結婚，但林文認領林桂玉，
      而林桂玉之親屬會議成員有許金花，麻許居（林桂玉之阿
      姨），許洞寶（林桂玉之舅舅），許文怡（行蹤不明），
      許金生，許睿如（林桂玉之表兄弟姐妹)， 上述親屬均未
      出席親屬會議。
（三）林桂玉死亡後，甲○○係上訴人戊○○之扶養義務人，甲
      ○○目前並無工作，未能支付上訴人戊○○之費用。（本
      院卷第125頁）
四、本件爭點：
（一）上訴人戊○○是否為林桂玉生前扶養之人？
（二）上訴人戊○○得否請求酌給林桂玉之遺產?
（三）林桂玉之遺產範圍究竟為何？
（四）上訴人戊○○得請求酌給之遺產金額若干？
五、上訴人戊○○是否為林桂玉生前繼續扶養之人?
（一）上訴人戊○○主張：上訴人戊○○並無配偶，有子女林雲
      玉、林桂玉及甲○○3 人，但林雲玉已亡，甲○○並無工
      作，林桂玉生前每月支付上訴人戊○○安養費用16,000元
      ，亦曾拿30萬元予甲○○扶養上訴人戊○○，上訴人戊○
      ○為林桂玉生前扶養之人等語。上訴人乙○○、丙○○、
　　　丁○○則抗辯：林桂玉生前雖支付上訴人戊○○安養院費
　　　用每月16,000元，然林桂玉係以上訴人戊○○之儲蓄支付
  　　，並非以自己之存款給付，上訴人戊○○並非林桂玉生前
    　繼續扶養之人等語。
（二）經查，上訴人戊○○為林桂玉之母，為兩造不爭執，並有
      戶籍謄本可稽（原審卷1 第14頁），且上訴人乙○○於原
      審陳述：上訴人戊○○住安養院之費用均由林桂玉全額支
      付，一個月約15,000元，林桂玉死亡前有給付30萬元扶養
      上訴人戊○○等語（原審卷1 第93頁、第61頁），而上訴
      人乙○○、丙○○、丁○○抗辯：林桂玉生前支付上訴人
      戊○○16,000元之安養費，並非以林桂玉自己之存款支付
　　　，係以上訴人戊○○之存款給付等語，並提出林桂玉生前
　　　之筆記為證（本院卷第84至91頁）。然查，依筆記內容，
      雖有記載「母」之進出帳目，惟該記帳，無法證明林桂玉
      代上　訴人戊○○保管金錢，亦未能證明林桂玉生前係以
      上訴人戊○○之儲蓄，每月支付上訴人戊○○之16,000元
      ，上訴人乙○○、丙○○、丁○○所辯，無法採信。則林
      桂玉生前既每月支付上訴人戊○○16,000元之安養費，上
      訴人戊○○確為林桂玉生前繼續扶養之人，自堪認定。
六、上訴人戊○○得否請求酌給林桂玉之遺產?
（一）按被繼承人生前繼續扶養之人，應由親屬會議，依其所受
      扶養之程度及其他關係，酌給遺產。又親屬會議不能召開
      或召開有困難時，依法應經親屬會議處理之事項，由有召
      集權人聲請法院處理之。依民法之規定應開親屬會議時，
      由當事人、法定代理人、或其他利害關係人召集之。民法
      第1149條、第1132條第2 項、第1129條分別定有明文。查
      本件上訴人戊○○為林桂玉之母，且為林桂玉生前繼續扶
      養之人，自屬民法第1129條規定之利害關係人，上訴人戊
      ○○為禁治產人，其法定代理人甲○○代理召開親屬會議
      ，自屬合法，上訴人乙○○、丙○○、丁○○抗辯：甲○
      ○不得為親屬會議之召集人云云，委無足取。又查，本件
      遺產之酌給既屬於繼承事件，自應以被繼承人林桂玉之親
      系、親等順序定其親屬會議之成員，則甲○○代理上訴人
      林桂玉，就酌給遺產事項，通知林桂玉之阿姨即許金花、
      許居、林桂玉之舅舅即許洞寶、林桂玉之表兄弟姐妹即許
      文怡、許金生、許睿如召開親屬會議，林桂玉之上開親屬
      均未能出席會議，有戶籍謄本及存證信函可稽（原審卷第
      16至44頁），則就酌給遺產事項召開親屬會議確有困難，
      上訴人戊○○，依上開規定，自得向法院請求酌給遺產。
      再按繼承人對於被繼承人之債務，負連帶責任，為民法第
      1153條第1 項所明文規定，而遺產酌給請求權，性質上屬
      遺產之債務，上訴人乙○○、丙○○、丁○○為林桂玉人
      ，對遺產之債務應負連帶責任。上訴人戊○○向上訴人乙
      ○○、丙○○、丁○○請求酌給林桂玉之遺產，自屬有據
      。
（二）上訴人乙○○、丙○○、丁○○抗辯：上訴人戊○○既經
      法院宣告為禁治產人，並由甲○○擔任監護人，應由甲○
      ○負責照顧養護上訴人戊○○，上訴人戊○○不得請求酌
      給林桂玉之遺產等語。然查，遺產酌給請求權性質上屬遺
      產債務，與親屬間之扶養義務有別，不因遺產酌給請求權
      人與被繼承人兼有其他親屬之扶養義務而受影響，蓋以民
      法第1149條立法意旨著重在對於被繼承人生前繼續扶養之
      人酌給遺產，以安頓繼續受扶養人之生活為目的，故不問
      受扶養人是否為法定扶養權利人，只要事實上受被繼承人
      生前繼續扶養者，均得請求酌給遺產。上訴人戊○○既為
      林桂玉生前繼續受扶養之人，自得依民法第1149條之規定
      ，請求酌給林桂玉之遺產，上訴人乙○○、丙○○、丁○
      ○所辯，不足採信。
七、林桂玉之遺產範圍究竟為何？
（一）上訴人戊○○主張：林桂玉之遺產，除高雄市○○○○段
      2 小段第136 號土地及同區○○路1140巷10號3 樓房屋、
      中央信託局、泛亞銀行、郵局、土地銀行之存款，總額共
      1,185,158 元外，尚包括林桂玉死亡前2 年內寄託於上訴
      人乙○○、丙○○、丁○○帳戶內之現金共520 萬元及林
      桂玉死亡後上訴人乙○○、丙○○、丁○○領取之撫卹金
      1,743,470 元及勞保死亡給付1,470,000 元等語，上訴人
      乙○○、丙○○、丁○○則抗辯：林桂玉之遺產，應以林
      桂玉死亡時之財產上一切權利義務為準，且遺產稅及贈與
      稅法第15條第1 項之規定，僅為課徵稅捐之規定，不得依
      此將林桂玉死亡前2 年內之現金贈與，併入遺產，又林桂
      玉之撫卹金及勞保死亡給付，為遺屬津貼，並非遺產等語
      。
（二）查林桂玉於93年2 月23日死亡時，於土銀高雄分行、中信
      局北高雄分公司、寶島商業銀行、郵局帳戶內存款餘額分
      別為79,324元、158 元、13元及286 元，共計存款79,795
      元，並有坐落於在高雄市○○區○○段2 小段136 號土地
      應有部分36分之1 及其上門牌號碼為高雄市○○區○○路
      1140巷10號3 樓之房屋1 棟，共值1,105,363 元，合計財
      產總額為1,185,158 元等情，有上開土銀高雄分行、中信
      局北高雄分公司、寶華商業銀行函文暨所檢送之林桂玉帳
      戶交易明細等資料、財政部高雄市國稅局遺產稅免稅證明
      書各一份附卷可稽（原審卷二第53至62頁、109 至111 頁
      、第147 頁至第154 頁、本院卷第49至53頁），自堪信為
      真實，足認林桂玉之遺產範圍如上所述，共計1,185,158
      元。
（三）按勞工保險之保險基金係由被保險人繳納之保險費、政府
      之補助及雇主之分擔額所形成，並非被保險人之私產。被
      保險人死亡，其遺屬所得領取之津貼，係為避免遺屬生活
      無依，並非依法所得繼承之遺產。又按上訴人乙○○、丙
      ○○、丁○○之撫卹金請求權，係因林桂玉死亡，上訴人
      乙○○、丙○○、丁○○為林桂玉之配偶、子女之身分關
      係而取得之權利，乃林桂玉之雇主依法給予林桂玉遺屬之
      生活保障，並非林桂玉之遺產。本件林桂玉死亡後，中國
      石油股份有限公司煉製事業部發給撫卹金1,743,470 元予
      上訴人乙○○、丙○○、丁○○，而勞工保險局核給勞保
      死亡給付1,470,000 元，由上訴人乙○○、丙○○、丁○
      ○領取等情，有中國石油股份有限公司煉製事業部93年12
      月7 日煉人字第0930005233號函1 份附卷可稽（原審卷二
      第50頁），依前開說明，上訴人乙○○、丙○○、丁○○
      所領取之勞保死亡給付及撫卹金，均非林桂玉之遺產。上
      訴人戊○○主張林桂玉之勞保死亡給付及撫卹金均為林桂
      玉之遺產云云，不足採信。
（四）又按被繼承人死亡前2 年內贈與下列個人之財產，應於被
      繼承人死亡時，視為被繼承人之遺產，併入其遺產總額，
      依遺產稅及贈與稅法規定徵稅。1 、被繼承人之配偶。2
      、被繼承人依民法第1138條及第1140條規定之各順序繼承
      人。3 、前款各順序繼承人之配偶。遺產稅與贈與稅法第
      15條第1 項固定有明文。然此僅係為課徵稅捐之權衡考量
      ，將被繼承人死亡前2 年內實質上之贈與，於法律擬制範
      圍內，併入遺產總額課徵遺產稅，並非依該條項規定應併
      入遺產總額之贈與即為被繼承人之遺產，原則上仍應依民
      法第1147、1148條之規定認定遺產之範圍，即被繼承人死
      亡時，其財產上之一切權利義務即為遺產之範圍。上訴人
      戊○○主張：林桂玉死亡前2 年內將現金520 萬元分別轉
      入上訴乙○○、丙○○、丁○○帳戶內，係為取得低收入
      戶證明，使上訴人戊○○取得公費安養資格，上揭520 萬
      元係林桂玉寄託於上訴人乙○○、丙○○、丁○○名下，
      並非贈與，應屬林桂玉之遺產等語，上訴人乙○○、丙○
      ○、丁○○抗辯：林桂玉轉入之款項係贈與，並非寄託等
      語。經查，依財產部高雄市國稅局94年8 月29日財高國稅
      審三字第0940061663號函附94年8 月25日更正核定之遺產
      稅免稅證明書及存款明細表、存款存單、取款憑條所示（
      卷外證物袋內），林桂玉於死亡前2 年即91年2 月23日至
      93年2 月22日間，確將存款320 萬元轉入上訴人乙○○帳
      戶內，200 萬元轉入上訴人丙○○帳戶內，惟查，上開52
      0 萬元並非林桂玉死亡時之存款餘額，有上開存款明細表
      可稽，該520 萬元僅係法律擬制範圍內，將之併入遺產總
      額課徵遺產稅，並非林桂玉之遺產。且上訴人戊○○就其
      主張：林桂玉係將上開款項寄託於上訴人乙○○、丙○○
      名下，實為林桂玉之存款等情，雖提出甲○○與上訴人乙
      ○○對話之錄音帶及其譯文為證（原審卷一第67頁），惟
      依上揭錄音帶譯文所示，甲○○稱：林桂玉800 多萬之存
      款轉給上訴人乙○○名下不到1 個月就自殺等語，而上訴
      人乙○○則稱：伊與上訴人丙○○、丁○○均有轉到等語
      ，則上開錄音內容尚無法證明林桂玉轉入之款項係寄託於
      上訴人乙○○、丙○○、丁○○，上訴人戊○○就其上開
      主張，又未提出其他事證證明，自難採信。其主張上開52
      0 萬元，為林桂玉之遺產云云，委無可取。
八、上訴人戊○○得請求酌給遺產之金額若干?
（一）上訴人戊○○主張：上訴人戊○○原居住博愛養護中心，
      ，安養費每月17,000 元，目前積欠93年7 月2 日至93年7
      月止之安養費用共51,000元，而上訴人戊○○於93年12月
      30日因病危送高雄長庚醫院治療，目前仍在住院中，住院
      期間，全日僱請看護，每月需63,000元，又上訴人戊○○
      出院後，擬轉至鴻安安養院，每月安養費用為32,000元，
      每月日常生活所需品約7,790 元，每月所需亞培安素費用
      9,000 元，另需補充食品10,000元，總計上訴人每月必要
      生活費用為58,790元，上訴人戊○○為21年4 月16日生，
      起訴時為72歲，依內政部統計之91年台閩地區簡易生命表
      ，餘命約14年，再依霍夫曼計算法扣除中間利息，所需花
      費共7,634,120 元，又上訴人戊○○作義齒需90,000 至
      110,000 元，另有喪葬費用531,400 元，爰請求酌給遺產
      500 萬元等語。上訴乙○○、丙○○、丁○○則抗辯：上
      訴戊○○得請求酌給之遺產，應以林桂玉生前給付上訴人
      戊○○16,000元之費用為準，遺產之酌給，不應超過上訴
      人戊○○之特留分即林桂玉遺產之4 分之1 為適當等語。
（二）按民法第1149條之立法目的係在對被繼承人生前繼續扶養
      之人，恐因被繼承人死亡，素來之生活將受影響，乃允其
      請求酌給遺產，維持其日後生活，法院於酌給遺產訴訟中
      ，應依該被繼承人生前繼續扶養之人所受扶養程度及其他
      關係，於被繼承人所留遺產範圍內酌給數額。亦即依受被
      繼承人扶養之程度、受扶養人之年齡、身體狀況、生活情
      形及與被繼承人間之身分關係、遺產之狀況而定。
（三）經查，上訴人戊○○為林桂玉之母親，為林桂玉之至親，
      林桂玉生前每月支付16,000元予上訴人戊○○為安養費用
      ，已如前述，而上訴人戊○○為禁治產人，現年73歲，平
      時居住於安養院中，生活起居養賴他人照顧，目前幾乎無
      牙齒，只能飲用流質食物，每日攝取亞培營養安素用量約
      6. 5罐，並無必要額外服用補品等情，有財團法人長庚紀
      念醫院高雄分院94年1 月31日（94）長庚院高字第411457
      號函在卷可稽（原審卷二第91頁），上訴人戊○○並於93
      年12月30日因泌尿道結石併泌尿道感染而入院治療迄今，
      有高雄長庚醫院出具之診斷證明書1 紙為證（原審卷二第
      90頁），且上訴人戊○○每月可領中低收入老人生活津貼
      6,000 元，享有全額補助健保費、住院膳食費及部分負擔
      醫療費用，並自93年8 月1 日起接受高雄市政府社會局公
      費安置於老人養護中心，每月補助養護費16,500元，至94
      年1 月10日經甲○○申請取消上訴人戊○○養護資格等情
      ，有高雄市政府社會局94年1 月14日高市社局二字第
      0940001315號函可稽（原審卷二第89頁），並考量林桂玉
      之遺產總額為1,185,158 元，上訴人戊○○經高雄市政府
      社會局公費安置前積欠博愛養護中心93年5 月至7 月止之
      安養費用51,000元，為兼顧上訴人戊○○之權益，並避免
      過度侵害上訴人乙○○、丙○○、丁○○三人對林桂玉遺
      產繼承之利益，認為酌給上訴人戊○○57萬元為適當，上
      訴人戊○○請求上訴人乙○○、丙○○、丁○○連帶給付
      57萬元，為有理由，逾此數額之請求，為無理由。
（四）上訴人戊○○主張：上訴人戊○○出院後新的安養機構每
      月必要生活費用為58,790元，依上訴人戊○○之餘命為14
      年，再依霍夫曼計算法扣除中間利息，所需花費共
      7,634,120 元，又上訴人戊○○作義齒需90,000至
      110,000 元，另喪葬費用531,400元，爰請求酌給遺產500
      萬元云云，然上揭安養費用為林桂玉死後上訴人戊○○所
      增加之費用，且上訴人戊○○幾無牙齒，只能飲用流質食
      物，每日攝取亞培營養安素用量約6. 5罐，並無必要額外
      服用補品，已如前述，喪葬費用為上訴人戊○○死後之費
      用，均非上訴人戊○○於林桂玉死亡前所受扶養之程度考
      量依據，無庸予以審酌。
（五）至上訴人乙○○、丙○○、丁○○抗辯：上訴人戊○○為
      林桂玉之母，依民法第1223條規定，上訴人戊○○為繼承
      人時，其特留分為林桂玉遺產之4 分之1 ，則酌給林桂玉
      之遺產應以不超過遺產總額之4分之1為適當云云。然查，
      上訴人戊○○為林桂玉之母，為林桂玉之至親，係林桂玉
      生前繼續扶養之人，酌給遺產應斟酌上訴人戊○○於林桂
      玉生前每月16,000元所受扶養之程度及遺產多寡等情形而
      定，酌給遺產並非繼承遺產，不應以其特留分即遺產總額
      之4 分之1 為限，上訴人乙○○、丙○○、丁○○所辯，
      不足採信。
九、綜上，上訴人戊○○依民法第1149條規定，請求上訴人乙○
    ○、丙○○、丁○○連帶給付500 萬元，於請求57萬元部分
    ，為有理由，逾此部分之請求，為無理由。原審就上開應准
    許部分，為上訴人戊○○勝訴之判決，上開不應准許部分，
    為上訴人戊○○敗訴之判決，並分別為假執行之宣告及駁回
    假執行之聲請，於法並無違誤，上訴人戊○○就上開不應准
    許部分，提起上訴，指摘原判決此部分不當，並追加起訴請
    求上開不應准許部分（443 萬元）自起訴狀繕本送達之翌日
    起至清償日止，按年息5%計算之利息，均無理由，均應予駁
    回。上訴人乙○○、丙○○、丁○○就上開應准許部分，提
    起上訴，指摘原判決此部分不當，求予廢棄改判，為無理由
    ，應予駁回。
十、上訴人戊○○就追加之訴即443 萬元自起訴狀繕本送達之翌
    日起至清償日止，按年息5%計算之利息部分，願供擔保請准
    宣告假執行，本院既判決駁回上訴人戊○○之此利息追加之
    訴，則其假執行之聲請，即失所附麗，應併予駁回。
十一、據上論結：本件上訴人乙○○、丙○○、丁○○之上訴及
      上訴人戊○○之上訴並追加之訴，均無理由，依民事訴訟
      法第449 條第1 項、第78條，第85條，判決如主文。
中　　華　　民　　國　　94　　年　　10　　月　　31　　日
                          民事第二庭
                              審判長法官  簡色嬌
                              法      官  謝靜雯
                              法      官  朱玲瑤
以上正本證明與原本無異。
上訴人戊○○如對本判決上訴，須於判決送達後20日內向本院提
出上訴狀，其未表明上訴理由者，應於上訴後20日內向本院提出
上訴理由書（均須按他造當事人之人數附繕本）。上訴時應提出
委任律師或具有律師資格之人之委任狀，並依附註條文規定辦理
。
上訴人乙○○、丙○○、丁○○不得上訴。
中　　華　　民　　國　　94　　年　　11　　月　　 1 　　日
                              書  記  官  賴梅琴
附註：
民事訴訟法第466 條之1 ：對於第二審判決上訴，上訴人應委任
律師為訴訟代理人，但上訴人或其法定代理人具有律師資格者，
不在此限。
上訴人之配偶、三親等內之血親、二親等內之姻親，或上訴人為
法人、中央或地方機關時，其所屬專任人員具有律師資格並經法
院認適當者，亦得為第三審訴訟代理人。
第1 項但書及第2 項情形，應於提起上訴或委任時釋明之。
